ACORDAO-COMPLETO-2435014

ACÓRDÃO 12955/2020 ATA 41/2020 - SEGUNDA CÂMARA

VISTOS, relatados e discutidos estes autos de pensão civil, em que se apreciam embargos de declaração opostos por Benedita Leocadia Rodrigues de Souza contra o Acórdão 8032/2020-TCU-Segunda Câmara, de minha relatoria, que, ao negar provimento a pedido de reexame contra o Acórdão 9550/2019-TCU-Segunda Câmara (relator: Ministro Augusto Nardes) , confirmou o Acórdão 3299/2019-TCU-Segunda Câmara (idem) , em que esta Corte de Contas considerou ilegal e negou registro a seu ato de concessão de pensão civil, em face da inclusão indevida da parcela "URV (3,17%) " nos respectivos proventos.
ACORDAM os Ministros do Tribunal de Contas da União, reunidos em Sessão da Segunda Câmara, diante das razões expostas pelo Relator, em:
9.1 nos termos do art. 34 da Lei 8.443/1992, conhecer dos presentes embargos de declaração, para, no mérito, negar-lhes provimento, mantendo na íntegra o Acórdão 8032/2020-TCU-Segunda Câmara e, por conseguinte, o Acórdão 3299/2019-TCU-Segunda Câmara;
9.2 dar ciência deste Acórdão aos seguintes destinatários, informando que o teor integral da deliberação poderá ser obtido no endereço eletrônico www.tcu.gov.br/acordaos e que o acesso às demais peças processuais poderá ser feito no endereço www.tcu.gov.br, opção "vista eletrônica":
9.2.1 à recorrente, por meio de seus advogados, nos termos do art. 179, §7º, do Regimento Interno deste Tribunal;
9.2.2 ao Departamento de Polícia Rodoviária Federal.

Embargos de declaração contra decisão que considerou ilegal e negou registro do ato de concessão da recorrente em face da inclusão indevida da parcela URV (3,17%) nos respectivos proventos.

Segunda Câmara

3. Interessados/Responsáveis/Recorrentes:
3.1. Interessados: Benedita Leocadia Rodrigues de Souza (XXX.450.739-XX); Eliene Ferreira da Silva (XXX.094.584-XX); Euse Régia Ferreira da Silva (XXX.237.584-XX)
3.2. Recorrente: Benedita Leocadia Rodrigues de Souza (XXX.450.739-XX).

13.1. Ministros presentes: Ana Arraes (Presidente), Augusto Nardes, Aroldo Cedraz e Raimundo Carreiro (Relator).
13.2. Ministros-Substitutos presentes: Marcos Bemquerer Costa e André Luís de Carvalho.

RAIMUNDO CARREIRO

Ministro Raimundo Carreiro.

Trata-se de embargos de declaração opostos por Benedita Leocadia Rodrigues de Souza, beneficiária da pensão civil instituída por Gilberto Mayer, ex-policial rodoviário federal, contra o Acórdão 8032/2020-TCU-Segunda Câmara (peça 56) , de minha relatoria, que negou provimento a pedido de reexame contra o Acórdão 9550/2019-TCU-Segunda Câmara (relator: Ministro Augusto Nardes) , que confirmou o Acórdão 3299/2019-TCU-Segunda Câmara (idem) , em que esta Corte de Contas considerou ilegal e negou registro a seu ato de concessão, em face da inclusão indevida da parcela "URV (3,17%) nos respectivos proventos.
2.	Segue-se a parte dispositiva do acórdão embargado:
VISTOS, relatados e discutidos estes autos de pensão civil, em que se aprecia pedido de reexame interposto por Benedita Leocádia Rodrigues de Souza, contra o Acórdão 9550/2019-TCU-Segunda Câmara (relator: Ministro Augusto Nardes) , em que este Tribunal, entre outras deliberações,  considerou ilegal e negou registro a seu ato de concessão, em face da inclusão indevida da parcela "URV (3,17%) nos respectivos proventos [sic].
ACORDAM os Ministros do Tribunal de Contas da União, reunidos em Sessão da Segunda Câmara, diante das razões expostas pelo relator, em:
9.1 nos termos do art. 48 da Lei 8.443/1992, conhecer do pedido de reexame, para, no mérito, negar-lhe provimento, mantendo na íntegra o Acórdão 9550/2019-TCU-Segunda Câmara;
9.2 dar ciência deste Acórdão aos seguintes destinatários, informando-lhes que o teor integral da deliberação poderá ser obtido no endereço eletrônico www.tcu.gov.br/acordaos:
9.2.1 ao Departamento de Polícia Rodoviária Federal;
9.2.2 à recorrente, por intermédio dos respectivos advogados, nos termos do art. 179, §7º, do Regimento Interno deste Tribunal (grifos acrescidos) .
3.	Reproduzo a seguir, com ajustes de forma, o teor principal da instrução conclusiva lavrada no âmbito da Secretaria de Recursos (Serur) , cuja proposta de encaminhamento foi endossada pela direção da unidade (peças 90 e 91) :
HISTÓRICO 
2.	O ato de pensão civil em que a recorrente é beneficiária (peça 16) foi julgado ilegal, em virtude de constar a parcela de URV (3,17%) , eis que, com a nova estrutura remuneratória criada para a carreira, os servidores nela enquadrados não mais fariam jus a esta parcela, conforme bem especifica o voto condutor do Acórdão 213/2012-TCU-Segunda Câmara (relator Ministro Augusto Nardes) :
"É entendimento pacífico desta Corte que os pagamentos dos percentuais relativos a planos econômicos, a exemplo da denominada URV (3,17%) , não se incorporam aos salários em caráter permanente, pois têm natureza de antecipação salarial, sendo devidos somente até a reposição das perdas salariais havidas no ano anterior, o que ocorre na primeira data-base posterior ao gatilho, conforme o Enunciado nº 322 do Tribunal Superior do Trabalho (TST) ."
ADMISSIBILIDADE
3.	O Excelentíssimo Senhor Ministro Relator Raimundo Carreiro, mediante despacho de peça 67, assim se manifestou:
"Trata-se de embargos de declaração opostos por Benedita Leocadia Rodrigues de Souza (peça 61) contra o Acórdão 8032/2020-TCU-Segunda Câmara, de minha relatoria, por meio do qual o Colegiado negou provimento ao pedido de reexame interposto pela embargante contra os itens 9.1, 9.3 e 9.3.1 do Acórdão 3299/2019-TCU-Segunda Câmara, relator Ministro Augusto Nardes, que considerou ilegal e recusou o registro do ato de concessão de pensão civil instituída em seu benefício.
2. A Secretaria de Recursos, em pronunciamento às peças 65 e 66, manifestou-se pelo conhecimento dos embargos e pela suspensão dos efeitos Acórdão embargado: 
'3.1 conhecer dos embargos de declaração opostos por Benedita Leocadia Rodrigues de Souza, com fulcro no artigo 34, § 2º, da Lei 8.443, de 1992 e no artigo 287, § 3º, do RI/TCU, suspendendo-se os efeitos do item 9.1 do Acórdão 8032/2020-TCU-Segunda Câmara; 
3.2 encaminhar os autos à Diretoria Técnica competente para a análise de mérito dos embargos, nos termos do art. 51, inciso II, da Resolução TCU 253/2012'.
3. Presentes os pressupostos recursais, acolho a proposta da unidade técnica e, com fulcro no artigo 34, § 2º, da Lei 8.443/1992, c/c artigo 287, § 3º, do RI/TCU, conheço dos embargos de declaração opostos à peça 61 e suspendo os efeitos do Acórdão 8032/2020-TCU-Segunda Câmara, de minha relatoria.
4. Esclareço que ficam suspensos, até o julgamento dos presentes embargos de declaração, os efeitos dos itens 9.1, 9.3 e do subitem 9.3.1 do Acórdão 3299/2019-TCU-Segunda Câmara, relator Ministro Augusto Nardes, relativamente à embargante.	
5. Por fim, em cumprimento aos arts. 54 e 56 da Resolução TCU 259/2014, encaminhem-se os autos à Serur para expedição das comunicações previstas no art. 278, § 1°, do RI/TCU e instrução do mérito recursal"  (grifos da instrução) .
3.1.	Para maior clareza, traz-se à colação o teor do Acórdão 3299/2019-TCU-Segunda Câmara:
"VISTOS, relatados e discutidos estes autos de pensão civil instituída por ex-servidores da Departamento de Polícia Rodoviária Federal.
ACORDAM os ministros do Tribunal de Contas da União, reunidos em sessão da 2ª Câmara, ante as razões expostas pelo relator e com fundamento nos arts. 71, incisos III e IX, da Constituição Federal de 1988, 1º, inciso V, 39, inciso II, e 45 da Lei 8.443/1992, 1º, inciso VIII, 259, inciso II, e 262 do Regimento Interno, 8º da Resolução TCU 206/2007 e 15 da Instrução Normativa TCU 55/2007, bem como na súmula TCU 106, em:
9.1. considerar ilegais e recusar o registro dos atos de concessão de pensões civis instituídas por Gilberto Mayer (CPF XXX.187.709-XX) em benefício de Benedita Leocádia Rodrigues de Souza (CPF XXX.450.739-XX) e por José Ferreira da Silva (CPF XXX.604.604-XX) em benefício de Euse Régia Ferreira da Silva (CPF XXX.237.584-XX) e Eliene Ferreira da Silva (CPF XXX.094.584-XX) ;
 9.2. dispensar a reposição das importâncias indevidamente recebidas de boa-fé pelos beneficiários até a data da notificação desta deliberação à unidade jurisdicionada, com base no Enunciado 106 da Súmula da Jurisprudência do TCU;
9.3. determinar ao Departamento de Polícia Rodoviária Federal - DPRF, com base no art. 45 da Lei 8.443/1992, que:
9.3.1. no prazo de 15 (quinze) dias, a contar da ciência desta deliberação, cesse os pagamentos decorrentes dos atos impugnados, sob pena de ressarcimento das quantias pagas indevidamente e de responsabilização solidária da autoridade competente;
9.3.2. comunique aos interessados a deliberação deste Tribunal e os alerte de que o efeito suspensivo proveniente de eventual interposição de recursos junto ao TCU não os eximirá da devolução dos valores indevidamente recebidos após as notificações, em caso de não provimento dos apelos;
9.3.3. no prazo de 30 (trinta) dias, a contar da ciência deste acórdão, encaminhe a este Tribunal, por cópia, comprovantes das datas em que as interessadas dele tomarem conhecimento;
9.4. dar ciência aos interessados e ao Departamento de Polícia Rodoviária Federal"  (grifos da instrução) .
EXAME DE MÉRITO
             Delimitação
Constitui objeto dos presentes embargos definir se, em relação ao Acórdão 8032/2020-TCU-Segunda Câmara, houve as seguintes omissões ou obscuridades:
não se observou o Tema 445/STF;
não se observou a existência de coisa julgada administrativa;
não se observou a existência de coisa julgada transitada em julgado.
Do Tema 445/STF
5.1.	A recorrente aduz que o acórdão ora embargado foi obscuro, ao não se manifestar sobre o Tema 445/STF, com base nos seguintes argumentos:
5.2.	O v. acórdão apresenta uma obscuridade ao indicar que a revisão da pensão da Embargante seria possível, pois não considerou que a jurisprudência das Cortes Superiores firmou-se em sentido contrário à pretensão do servidor, deixando de observar que a Suprema Corte, ao julgar o Recurso Extraordinário nº 636.553, paradigma do Tema nº 445/STF, firmou o entendimento de que o prazo de revisão do ato de concessão da aposentadoria (ou da pensão no presente caso) , é de CINCO ANOS CONTADO DA CHEGADA DO PROCESSO NA CORTE: 
"Em atenção aos princípios da segurança jurídica e da confiança legítima, os Tribunais de Contas estão sujeitos ao prazo de 5 anos para o julgamento da legalidade do ato de concessão inicial de aposentadoria, reforma ou pensão, a contar da chegada do processo à respectiva Corte de Contas".
Análise:
5.3.	Observa-se que o relator do acórdão embargado enfrentou essa questão nos seguintes termos:
" (...) imponho-me a mencionar a recente tese fixada pelo Supremo Tribunal Federal no RE 636.553/RS (Tribunal Pleno; relator: Ministro Gilmar Mendes; sessão de 19/2/2020, in DJe 129, de 26/5/2020) , consubstanciada no Tema 445 da repercussão geral:
'Em atenção aos princípios da segurança jurídica e da confiança legítima, os Tribunais de Contas estão sujeitos ao prazo de 5 anos para o julgamento da legalidade do ato de concessão inicial de aposentadoria, reforma ou pensão, a contar da chegada do processo à respectiva Corte de Contas'.
20.	 Sobre essa nova dicção adotada pelo E. STF, importa assinalar que o respectivo acórdão ainda não transitou em julgado, o que impede antecipar, nesta assentada, seus efeitos, principalmente em face da possibilidade de alteração ou modulação do entendimento nele fixado, em virtude dos embargos de declaração opostos pela União, pendentes de julgamento.
21.	 Portanto, ainda prevalece o entendimento do Pretório Excelso fixado no MS 25.116 (Tribunal Pleno; relator: Ministro Ayres Britto, in DJe 27, de 10/2/201) , que, em casos da espécie, exige somente que este Tribunal permita ao interessado exercer o direito de contraditório e ampla defesa, quando seu processo for apreciado em prazo superior a cinco anos desde sua disponibilização do TCU. No âmbito desta Corte de Contas, essa questão foi disciplinada no Acórdão 587/2011-TCU-Plenário (relator: Min. Valmir Campelo) , e, nesses termos, foi devidamente franqueado o direito de defesa à interessada - ora recorrente -, antes da prolação do acórdão em reexame.
5.4.	Daí porque se entende que o acórdão embargado não foi obscuro quanto a esse ponto.
6. Da coisa julgada administrativa
6.1.	A recorrente aduz que o acórdão embargado foi omisso, ao não abordar a coisa julgada administrativa, com base nos seguintes argumentos:
6.2.	Destaca-se também a existência de omissão no v. acórdão quanto à defesa da Embargante no sentido de que há coisa julgada administrativa formada e consequente preclusão para revisão dos atos anteriormente praticados pela Administração Pública, notadamente por este Egrégio Tribunal de Contas da União. 
6.3.	Isso porque este E. Tribunal sequer se manifestou quanto ao Acórdão nº 2763/2006 (Processo TC nº Processo 001.088/1996-3) , no qual foram observados os procedimentos estabelecidos pela legislação federal, este Egrégio Tribunal de Contas da União, em 26 de setembro de 2006, reconheceu a legalidade da aposentadoria concedida ao Policial Rodoviário Federal GILBERTO MAYER, instituidor da pensão ora questionada, determinando-se o registro do ato de aposentadoria, nos termos em que concedida pelo órgão de origem.
6.4.	A ora Embargante também havia ressaltado que este Tribunal e o Departamento de Polícia Rodoviária Federal tomaram ciência dessa decisão, a qual passou a produzir seus efeitos de imediato e, em nenhum momento, foi revisada ou questionada pela Administração Pública até os dias de hoje. Isto é: o referido ato continua válido e eficaz, não podendo ser desconsiderado pela própria Administração Pública Federal. 
6.5.	Sendo assim, na medida em que a pensão foi concedida à Requerente nos exatos termos da aposentadoria do Instituidor - a qual foi reputada legal - não há como se admitir a alteração dos proventos neste momento, sob violação da coisa julgada administrativa. 
6.6.	Nesse viés, destacou-se que os efeitos da coisa julgada administrativa impedem que a Administração Pública reveja indevidamente os atos praticados. "Vale dizer: a chamada 'coisa julgada administrativa' implica, para ela (administração pública) , a definitividade dos atos de uma decisão que haja tomado".
Análise:
6.7.	O argumento apresentado não é inédito, tendo o relator do acórdão embargado assim se manifestado sobre a questão:	
"9.	Quanto à alegação de que este Tribunal havia considerado legal e registrado o ato de aposentadoria do instituidor, o que, segundo a recorrente, imporia igualmente o registro de seu ato pensional, tal assertiva não se sustenta.
10.	 Isso porque o Acórdão 2763/2006-TCU-Segunda Câmara (relator: Ministro Benjamin Zymler) , em que este Tribunal autorizou o registro do ato de aposentadoria do instituidor da pensão em comento, não tangenciou a questão do pagamento da parcela adicional de 3,17%, motivo da impugnação da pensão sob reexame. Naquela ocasião, este Tribunal examinou apenas o ato de concessão, publicado em 1995, cuja estrutura remuneratória nele informada (número de controle no antigo Sistema Sisac: 10327010-04-1995-000193-7/1995) , não incluiu a parcela de 3,17%. E isso soa óbvio, pois a vantagem questionada somente foi deferida ao servidor após a emissão do ato submetido ao crivo deste Tribunal. Por isso, a irregularidade foi detectada somente na apreciação do ato pensional."
6.8.	Destarte, não há omissão no acórdão a quo sobre essa matéria.
7. Da coisa transitada em julgado.
7.1.	A embargante aduz que teria havido omissão no acórdão a quo, no que tange à desconsideração da coisa julgada transitada em julgado, com base nos seguintes argumentos:
7.2.	Ademais, ainda com relação à coisa julgada, o v. acórdão também foi omisso ao não se manifestar quanto ao tópico 4 da defesa administrativa da pensionista, no sentido de que o servidor instituidor da pensão ora questionada foi beneficiado por tal rubrica, em razão da coisa julgada formada na Ação Ordinária nº 95.00.08958-0, proposto pelo Sindicato dos Policiais Rodoviários Federais no Paraná - SINPRF/PR, cuja sentença, transitada em julgado em 13/06/2003, reconheceu o direito da categoria ao reajuste de 3,17%, a ser aplicado sobre a remuneração integral dos mesmos no mês de janeiro de 1995, condenando-se a União Federal ao pagamento de tal diferença de reajuste. 
7.3.	A ora Embargante frisou que a referida Ação Ordinária Coletiva já transitou em julgado, motivo pelo qual qualquer determinação do TCU, no sentido de exclusão ou redução de mencionado parcela é ilegal e afronta o instituto da coisa julgada, sob pena de violação à previsão constitucional que garante o direito adquirido, o respeito à coisa julgada e ao ato jurídico perfeito. 
7.4.	Ressalte-se que a possibilidade de impugnar o ato decisório que reconheceu mencionado direito dos beneficiários do título somente poderia ter sido feito mediante ação rescisória, que é a única medida processual apta a desconstituir a res judicata. Não se pode aceitar que a atuação do TCU possa instituir novas formas de impedir o gozo de um direito já reconhecido pelo Poder Judiciário.
Análise:
7.5.	Esses argumentos da embargante também não são inéditos, tendo o relator a quo assim se manifestado:
"15.	 Também não prospera o argumento recursal de que a parcela questionada (URV 3,17%) não poderia ser excluída dos proventos da pensão por estar amparada por sentença judicial com trânsito em julgado. A sedimentada jurisprudência deste Tribunal é clara ao afirmar que os efeitos do provimento judicial somente persistem enquanto subsistir o suporte fático do respectivo direito, em que se embasou a decisão. Nesse sentido:
'Não afronta a coisa julgada decisão posterior do TCU que afasta pagamentos oriundos de sentenças judiciais cujo suporte fático ou de direito já se tenha exaurido ou modificado. (Acórdão 6334/2018-TCU-Segunda Câmara, Relator: Ministro José Mucio Monteiro) .
A sentença faz coisa julgada nos limites da situação fática posta na petição inicial, não representando afronta à coisa julgada a decisão posterior do TCU que afaste pagamentos oriundos de sentenças judiciais cujo suporte fático de aplicação já se tenha exaurido. (Acórdão 2800/2017-TCU-Primeira Câmara, relator: Ministro Bruno Dantas) .
Decisão do TCU que determina a cessação de pagamento de parcelas judiciais referentes a planos econômicos que não foram absorvidas após reformulações subsequentes da estrutura remuneratória não afronta a coisa julgada, uma vez que a imutabilidade dos efeitos da sentença está vinculada à situação existente ao tempo em que a decisão foi prolatada, não se estendendo a inovações supervenientes, como a que decorre de lei ulterior que altere a organização ou a estrutura de cargos e carreiras. (Acórdão 7152/2015-TCU-Primeira Câmara, relator: Ministro Walton Alencar Rodrigues) .
É possível decisão posterior do TCU que afaste pagamentos oriundos de sentenças judiciais cujo suporte fático de aplicação já se tenha exaurido e que não tenham determinado explicitamente a incorporação definitiva da parcela concedida, sem que isso represente afronta à coisa julgada. (Acórdão 129/2006-TCU-Primeira Câmara, relator: Ministro Guilherme Palmeira) .'
16.	Essa dicção tem amparo no que foi decidido pelo Supremo Tribunal Federal no julgamento do RE 596.663/RJ (Tribunal Pleno; relator: Ministro Marco Aurélio; redator: Ministro Teori Zavascki; Sessão de 24/9/2014, in DJe 51, de 16/3/2015) , em sede de repercussão geral, que fixou a seguinte tese no Tema 494: 
'A sentença que reconhece ao trabalhador ou servidor o direito a determinado percentual de acréscimo remuneratório deixa de ter eficácia a partir da superveniente incorporação definitiva do referido percentual nos seus ganhos.'
17.	Para melhor compreensão, transcrevo a ementa do respectivo acórdão:
'EMENTA: CONSTITUCIONAL. PROCESSUAL CIVIL. SENTENÇA AFIRMANDO DIREITO À DIFERENÇA DE PERCENTUAL REMUNERATÓRIO, INCLUSIVE PARA O FUTURO. RELAÇÃO JURÍDICA DE TRATO CONTINUADO. EFICÁCIA TEMPORAL. CLÁUSULA REBUS SIC STANTIBUS. SUPERVENIENTE INCORPORAÇÃO DEFINITIVA NOS VENCIMENTOS POR FORÇA DE DISSÍDIO COLETIVO. EXAURIMENTO DA EFICÁCIA DA SENTENÇA. 1. A força vinculativa das sentenças sobre relações jurídicas de trato continuado atua rebus sic stantibus: sua eficácia permanece enquanto se mantiverem inalterados os pressupostos fáticos e jurídicos adotados para o juízo de certeza estabelecido pelo provimento sentencial. A superveniente alteração de qualquer desses pressupostos (a) determina a imediata cessação da eficácia executiva do julgado, independentemente de ação rescisória ou, salvo em estritas hipóteses previstas em lei, de ação revisional, razão pela qual (b) a matéria pode ser alegada como matéria de defesa em impugnação ou em embargos do executado. 2. Afirma-se, nessa linha de entendimento, que a sentença que reconhece ao trabalhador ou servidor o direito a determinado percentual de acréscimo remuneratório deixa de ter eficácia a partir da superveniente incorporação definitiva do referido percentual nos seus ganhos. 3. Recurso extraordinário improvido'."  (Grifo da transcrição) .
7.6.	Não há, portanto, a omissão alegada pela recorrente.
CONCLUSÃO
8.	Da análise de mérito, conclui-se que o acórdão embargado não possui omissões, contradições ou obscuridades, sendo que a embargante pretende rediscutir questões já anteriormente examinadas por este Tribunal, o que refoge à finalidade dos embargos de declaração.
8.1.	Por conseguinte, os presentes embargos devem ser rejeitados.
PROPOSTA DE ENCAMINHAMENTO
9.	Ante o exposto, submetem-se os autos à consideração superior, propondo-se:
	a) conhecer dos embargos de declaração opostos, para, no mérito, rejeitar-lhes;
	b) dar ciência do acórdão que for prolatado à embargante e aos demais interessados, ressaltando-se que o relatório e o voto que o acompanharem podem ser consultados no endereço www.tcu.gov.br/acordaos, no dia seguinte ao de sua oficialização.
É o Relatório.

Marcelo Trindade de Almeida (19095/OAB-PR) e outros, representando Benedita Leocadia Rodrigues de Souza.

Procurador Rodrigo Medeiros de Lima.

PENSÃO CIVIL. DPRF. ATO CONSIDERADO ILEGAL EM DECORRÊNCIA DO PAGAMENTO DE PARCELA ALUSIVA AO PERCENTUAL DE 3,17% (RESÍDUO DA URV). EMBARGOS DE DECLARAÇÃO CONTRA ACÓRDÃO QUE NEGOU PROVIMENTO A PEDIDO DE REEXAME INTERPOSTO CONTRA O ACÓRDÃO QUE CONSIDEROU O ATO ILEGAL. CONHECIMENTO. AUSÊNCIA DE OMISSÃO, CONTRADIÇÃO E OBSCURIDADE NA DELIBERAÇÃO EMBARGADA. IMPROVIMENTO. CIÊNCIA.

PENSÃO CIVIL (PCIV)

Secretaria de Recursos (SERUR); Secretaria de Fiscalização de Pessoal (SEFIP).

Trata-se de embargos de declaração opostos por Benedita Leocadia Rodrigues de Souza, contra o Acórdão 8032/2020-TCU-Segunda Câmara (peça 56) , de minha relatoria, que, ao negar provimento a pedido de reexame contra o Acórdão 9550/2019-TCU-Segunda Câmara (relator: Ministro Augusto Nardes) , confirmou o Acórdão 3299/2019-TCU-Segunda Câmara (idem) , em que esta Corte de Contas considerou ilegal e negou registro a seu ato de concessão de pensão civil, em face da inclusão indevida da parcela "URV (3,17%) " nos respectivos proventos.
2.	Presentes os requisitos de admissibilidade fixados no art. 34 da Lei 8.443/1992, cumpre conhecer dos presentes embargos.
3.	No mérito, endosso as análises e conclusões da Secretaria de Recursos, incorporando-as a este Voto como razões de decidir, no sentido de negar provimento ao recurso.
4.	Reforço que os pontos alegados pela embargante como supostas obscuridades ou omissões foram todos enfrentados devidamente no acórdão questionado, a saber:
1) tese firmada no tema 445/STF (limite temporal para o TCU apreciar atos sujeitos a registro) ;
2) respeito à coisa julgada administrativa, ocorrida por ocasião do anterior registro do ato de aposentadoria do instituidor da pensão;
3) respeito à coisa julgada, em face do provimento judicial que assegurou o pagamento da parcela questionada (URV - 3,17%) . 
5.	Conforme bem assinalado pela Serur, esses pontos foram assim analisados no voto condutor da deliberação embargada:
	Ponto 1 - tese firmada no tema 445/STF:
19. (...) imponho-me a mencionar a recente tese fixada pelo Supremo Tribunal Federal no RE 636.553/RS (Tribunal Pleno; relator: Ministro Gilmar Mendes; sessão de 19/2/2020, in DJe 129, de 26/5/2020) , consubstanciada no Tema 445 da repercussão geral:
"'Em atenção aos princípios da segurança jurídica e da confiança legítima, os Tribunais de Contas estão sujeitos ao prazo de 5 anos para o julgamento da legalidade do ato de concessão inicial de aposentadoria, reforma ou pensão, a contar da chegada do processo à respectiva Corte de Contas".
20.	 Sobre essa nova dicção adotada pelo E. STF, importa assinalar que o respectivo acórdão ainda não transitou em julgado, o que impede antecipar, nesta assentada, seus efeitos, principalmente em face da possibilidade de alteração ou modulação do entendimento nele fixado, em virtude dos embargos de declaração opostos pela União, pendentes de julgamento.
21.	 Portanto, ainda prevalece o entendimento do Pretório Excelso fixado no MS 25.116 (Tribunal Pleno; relator: Ministro Ayres Britto, in DJe 27, de 10/2/201) , que, em casos da espécie, exige somente que este Tribunal permita ao interessado exercer o direito de contraditório e ampla defesa, quando seu processo for apreciado em prazo superior a cinco anos desde sua disponibilização do TCU. No âmbito desta Corte de Contas, essa questão foi disciplinada no Acórdão 587/2011-TCU-Plenário (relator: Min. Valmir Campelo) , e, nesses termos, foi devidamente franqueado o direito de defesa à interessada - ora recorrente -, antes da prolação do acórdão em reexame.
	Ponto 2 - respeito à coisa julgada administrativa, ocorrida por ocasião do anterior registro do ato de aposentadoria do instituidor da pensão:
9.	Quanto à alegação de que este Tribunal havia considerado legal e registrado o ato de aposentadoria do instituidor, o que, segundo a recorrente, imporia igualmente o registro de seu ato pensional, tal assertiva não se sustenta.
10.  Isso porque o Acórdão 2763/2006-TCU-Segunda Câmara (relator: Ministro Benjamin Zymler) , em que este Tribunal autorizou o registro do ato de aposentadoria do instituidor da pensão em comento, não tangenciou a questão do pagamento da parcela adicional de 3,17%, motivo da impugnação da pensão sob reexame. Naquela ocasião, este Tribunal examinou apenas o ato de concessão, publicado em 1995, cuja estrutura remuneratória nele informada (número de controle no antigo Sistema Sisac: 10327010-04-1995-000193-7/1995) , não incluiu a parcela de 3,17%. E isso soa óbvio, pois a vantagem questionada somente foi deferida ao servidor após a emissão do ato submetido ao crivo deste Tribunal. Por isso, a irregularidade foi detectada somente na apreciação do ato pensional.
	Ponto 3 - respeito à coisa julgada, em face do provimento judicial que assegurou o pagamento da parcela questionada (URV - 3,17%) :
	15.	 Também não prospera o argumento recursal de que a parcela questionada (URV 3,17%) não poderia ser excluída dos proventos da pensão por estar amparada por sentença judicial com trânsito em julgado. A sedimentada jurisprudência deste Tribunal é clara ao afirmar que os efeitos do provimento judicial somente persistem enquanto subsistir o suporte fático do respectivo direito, em que se embasou a decisão. Nesse sentido:
"Não afronta a coisa julgada decisão posterior do TCU que afasta pagamentos oriundos de sentenças judiciais cujo suporte fático ou de direito já se tenha exaurido ou modificado. (Acórdão 6334/2018-TCU-Segunda Câmara, Relator: Ministro José Mucio Monteiro) .
A sentença faz coisa julgada nos limites da situação fática posta na petição inicial, não representando afronta à coisa julgada a decisão posterior do TCU que afaste pagamentos oriundos de sentenças judiciais cujo suporte fático de aplicação já se tenha exaurido. (Acórdão 2800/2017-TCU-Primeira Câmara, relator: Ministro Bruno Dantas) .
Decisão do TCU que determina a cessação de pagamento de parcelas judiciais referentes a planos econômicos que não foram absorvidas após reformulações subsequentes da estrutura remuneratória não afronta a coisa julgada, uma vez que a imutabilidade dos efeitos da sentença está vinculada à situação existente ao tempo em que a decisão foi prolatada, não se estendendo a inovações supervenientes, como a que decorre de lei ulterior que altere a organização ou a estrutura de cargos e carreiras. (Acórdão 7152/2015-TCU-Primeira Câmara, relator: Ministro Walton Alencar Rodrigues) .
É possível decisão posterior do TCU que afaste pagamentos oriundos de sentenças judiciais cujo suporte fático de aplicação já se tenha exaurido e que não tenham determinado explicitamente a incorporação definitiva da parcela concedida, sem que isso represente afronta à coisa julgada. (Acórdão 129/2006-TCU-Primeira Câmara, relator: Ministro Guilherme Palmeira) ."
	16.	Essa dicção tem amparo no que foi decidido pelo Supremo Tribunal Federal no julgamento do RE 596.663/RJ (Tribunal Pleno; relator: Ministro Marco Aurélio; redator: Ministro Teori Zavascki; Sessão de 24/9/2014, in DJe 51, de 16/3/2015) , em sede de repercussão geral, que fixou a seguinte tese no Tema 494: 
'A sentença que reconhece ao trabalhador ou servidor o direito a determinado percentual de acréscimo remuneratório deixa de ter eficácia a partir da superveniente incorporação definitiva do referido percentual nos seus ganhos.'
       17.	Para melhor compreensão, transcrevo a ementa do respectivo acórdão:
'EMENTA: CONSTITUCIONAL. PROCESSUAL CIVIL. SENTENÇA AFIRMANDO DIREITO À DIFERENÇA DE PERCENTUAL REMUNERATÓRIO, INCLUSIVE PARA O FUTURO. RELAÇÃO JURÍDICA DE TRATO CONTINUADO. EFICÁCIA TEMPORAL. CLÁUSULA REBUS SIC STANTIBUS. SUPERVENIENTE INCORPORAÇÃO DEFINITIVA NOS VENCIMENTOS POR FORÇA DE DISSÍDIO COLETIVO. EXAURIMENTO DA EFICÁCIA DA SENTENÇA. 1. A força vinculativa das sentenças sobre relações jurídicas de trato continuado atua rebus sic stantibus: sua eficácia permanece enquanto se mantiverem inalterados os pressupostos fáticos e jurídicos adotados para o juízo de certeza estabelecido pelo provimento sentencial. A superveniente alteração de qualquer desses pressupostos (a) determina a imediata cessação da eficácia executiva do julgado, independentemente de ação rescisória ou, salvo em estritas hipóteses previstas em lei, de ação revisional, razão pela qual (b) a matéria pode ser alegada como matéria de defesa em impugnação ou em embargos do executado. 2. Afirma-se, nessa linha de entendimento, que a sentença que reconhece ao trabalhador ou servidor o direito a determinado percentual de acréscimo remuneratório deixa de ter eficácia a partir da superveniente incorporação definitiva do referido percentual nos seus ganhos. 3. Recurso extraordinário improvido'."  (Grifo da transcrição) .
6.	Vê-se, portanto, que o acórdão questionado está indene dos vícios apontados pela embargante, razão por que os presentes embargos devem ser improvidos.
7.	Aduzo, por fim, que o restrito escopo dos embargos de declaração não comporta a rediscussão das questões de mérito já enfrentadas no acórdão questionado.
	Do exposto, VOTO por que seja aprovado o Acórdão que ora submeto a este Colegiado.
TCU, Sala das Sessões Ministro Luciano Brandão Alves de Souza, em 17 de novembro de 2020.
RAIMUNDO CARREIRO 
Relator